【裁判字號】    91,重訴,960
【裁判日期】    920312
【裁判案由】    清償借款
【裁判全文】
臺灣高雄地方法院民事判決  九十一年度重訴字第九六○號
    原      告  華南商業銀行股份有限公司
    法定代理人  丙○○
    訴訟代理人  甲○○
                洪月寶
    被      告  乙○○
                戊○○
                丁○○
                            .
右當事人間清償借款事件，本院判決如左：
    主    文
被告應連帶給付原告新台幣肆仟肆佰萬元，及自民國八十七年十一月十四日起至清償
日止，按年息百分之九點九計算之利息，並自民國八十七年十二月十五日起至清償日
止，逾期在六個月以內者，按上開利率百分之十，逾期六個月以上者，按上開利率百
分之二十計算之違約金。
訴訟費用由被告連帶負擔。
本判決於原告以新台幣壹仟肆佰柒拾萬元供擔保後，得假執行；但被告戊○○如於假
執行程序執行前，以新台幣肆仟肆佰萬元為原告預供擔保後，得免為假執行。
    事實及理由
一、被告乙○○、丁○○經合法通知，未於言詞辯論期日到場，核無民事訴訟法第三
    百八十六條各款所列情形，爰依原告聲請，由其一造辯論而為判決。
二、原告起訴主張：緣訴外人楊貴美於民國（下同）八十六年六月十四日向訴外人高
    雄市小港區農會（下稱小港農會）借用新台幣（下同）四千四百萬元（下稱系爭
    借款），並由訴外人蕭錦璋、張明選、蔡慶源、劉素琴、李壁常、楊順德及被告
    乙○○、戊○○、丁○○擔任連帶保證人，約定借款期限自八十六年六月十四日
    起至八十九年六月十四日止，利息按小港農會基本放款利率百分之七．八○加碼
    年息百分之二．二五計算，並於小港農會調整基本放款利率時隨同調整（本件借
    款於八十七年十一月十四日視為到期時基本放款利率為百分之七．六五，故請求
    之利率為按年息百分九．九計算），按月付息，到期本金一次清償，如未按期清
    償，即喪失期限利益，應立即將所借之本金及利息連帶償還，並應連帶給付逾期
    在六個月以內者，按上開利率加計百分之十，逾期六個月以上者，按上開利率加
    計百分之二十計算之違約金。詎訴外人楊貴美自八十七年十一月十四日起即未再
    依約繳納利息，依上述約定，本件借款應視為到期，計本件借款尚欠本金四千四
    百萬未獲清償，被告乙○○、戊○○、丁○○既為連帶保證人，依法自應與訴外
    人楊貴美負連帶清償之責。又訴外人小港農會所屬信用部已於九十年九月十四日
    受讓予原告，前開債權亦經讓與原告，復經原告將該債權讓與情事通知被告，是
    原告自得本於債權讓與及連帶保證之法律關係提起本件訴訟等語。並聲明(一)被告
    應連帶給付原告四千四百萬元，及自八十七年十一月十四日起至清償日止，按年
    息百分之九．九計算之利息，並自八十七年十二月十五日起至清償日止，逾期在
    六個月以內者，按上開利率百分之十，逾期六個月以上者，按上開利率百分之二
    十計算之違約金；(二)願供擔保，請准宣告假執行。
三、被告戊○○辯稱：緣被告戊○○於八十六年間受僱於訴外人蔡慶源所經營之森固
    保齡球館，擔任櫃台員乙職，而於是年某日，訴外人蔡慶源向被告戊○○佯稱其
    向小港農會購買土地，然因其具市議員身分，官方較會調查其資產，故欲將土地
    信託登記於被告戊○○名下等語，並以此為由，徵求被告戊○○同意將土地信託
    登記於被告戊○○名下，然被告戊○○惟恐日後惹事，乃予以婉拒，未料訴外人
    蔡慶源嗣又託訴外人即被告戊○○之胞兄謝再椗向被告戊○○遊說，被告戊○○
    礙於情面乃勉為同意。之後因訴外人蔡慶源表示欲辦理土地過戶事宜，農會會派
    員前來辦理手續，被告戊○○始誤以為係土地過戶之約定而於授信約定書上簽名
    ，同時亦在數張小紙條上簽名，惟全然不知該簽名係辦理農會借款做保之事。再
    被告戊○○並不認識訴外人即借款人楊貴美，任職森固保齡球館每月薪資亦僅二
    萬一千元，並非有資力之人，豈有可能連續為訴外人李壁常、楊順得、楊貴美、
    劉素琴等人（分屬本院九十一年度重訴字第九五九號、第九六○號、第九六一號
    事件）為鉅額之擔保？系爭借款被告戊○○既不知借貸之事實，亦未曾同意擔任
    連帶保證人，則系爭連帶保證契約自無成立之餘地，是被告戊○○自不負連帶給
    付之責等語。並聲明(一)原告之訴駁回；(二)如受不利判決，願供擔保請准免為假執
    行之宣告。
四、被告乙○○、丁○○經合法通知，未到庭爭執，亦未提出書狀作何聲明或陳述。
五、原告主張之上揭事實，業據提出擔保放款借據、基本放款利率變動表、催告書各
    乙紙，授信約定書三份，借款申請書、財政部九十年九月十四日台財融(三)字第○
    九○三○○○○九八號函各乙份，回執三紙為證，而被告乙○○、丁○○經合法
    通知，未到庭爭執亦未提出書狀作何陳述，至被告戊○○則否認其為系爭借款之
    連帶保證人，並執前揭情詞置辯，經查：
  (一)、被告戊○○固辯稱其係因受訴外人蔡慶源之矇騙，始於系爭借款之授信約定書
      上簽名等語。惟因訴外人蔡榮添欲將位於高雄市苓雅區之土地出售予訴外人瑞
      聯航空公司，而訴外人瑞聯航空公司卻資金不足，訴外人蔡榮添乃除自尋部分
      身為小港農會會員之友人幫忙向小港農會借錢外，尚透過其弟即訴外人蔡慶源
      邀被告戊○○就系爭借款擔任連帶保證人，至於被告乙○○則係訴外人瑞聯航
      空公司之人員，被告丁○○亦係訴外人蔡榮添之友，當時被告戊○○係在森固
      保齡球館上班，與訴外人蔡慶源又係朋友關係，故於訴外人蔡慶源將借錢之前
      因後果向被告戊○○說明後，被告戊○○即答應幫忙，再訴外人蔡慶源亦自任
      系爭借款之連帶保證人等情，業經證人蔡慶源證陳甚詳（見本院九十一年度重
      訴字第九六一號卷九十二年一月二十三日準備程序筆錄）。至被告戊○○固舉
      訴外人謝再椗到庭證稱：當初蔡慶源本來說要把土地登記在我名下，我拒絕，
      他就去找我妹妹戊○○，而戊○○也拒絕，後來蔡慶源又來找我，要我勸戊○○，因為我也跟蔡慶源合夥投資森固保齡球館，我是暗股，所以我才幫他去勸
      我妹妹等語（見本院卷九十一年十二月十三日言詞辯論筆錄），然訴外人謝再
      椗係被告戊○○之胞兄（此業據訴外人謝再椗證陳在卷，見同上言詞辯論筆錄
      ），其所言是否迴護被告戊○○，已難令人無疑；再者，若如訴外人謝再椗所
      言其係訴外人蔡慶源之友人，甚至與訴外人蔡慶源合夥投資森固保齡球館，何
      以於訴外人蔡慶源邀其信託登記土地遭其拒絕後，其反而數次勸說被告戊○○
      同意？此實與常情不符，是訴外人謝再椗此部分所言尚難遽採，而被告戊○○
      早已明知借款事項，茲可認定。
  (二)、被告戊○○固又辯稱其於對保當時，係簽名於白紙之上，且借據、授信約定書
      及借款申請書等相關文件上之印章均非真正等語。然系爭借款由訴外人即小港
      農會人員李文賓前往森固保齡球館對保時，除其中一、二位非於該地對保外，
      其餘對保之人，均經訴外人李文賓核對身分證後，請渠等當場於借據及授信約
      定書上簽名並蓋章等情，已據證人李文賓證述綦詳（見本院卷九十一年十一月
      二十二日言詞辯論筆錄）；又系爭借款之借據、授信約定書及借款申請書上「
      戊○○」之印文雖經被告戊○○否認其真正，惟核該等印文與卷附之由被告戊○○於八十六年五月二十七日親自向高雄市小港區戶政事務所請領之印鑑證明
      上「戊○○」印文完全相符（該印鑑證明係被告戊○○所申請之情，業經其自
      承在卷，見本院九十一年十月二十三日言詞辯論筆錄），是被告戊○○前開所
      辯，要無足採。至被告戊○○又舉訴外人謝再椗、李壁常為證，惟據訴外人謝
      再椗於本院審理時陳稱：當時戊○○簽的紙，有大張也有小張的，但資料內容
      我不知道，我不知道戊○○簽什麼東西，我當天站的位置離戊○○約二公尺等
      語（見本院卷九十一年十二月十三日言詞辯論筆錄）；然其於本院九十一年度
      重訴字第九六一號事件中，則證稱：當時給戊○○簽的是白紙，有大的也有小
      的，上面什麼都沒有寫，好像有用鉛筆描一下等語（見該事件卷九十一年十一
      月十一日準備程序筆錄），前後所言已有歧異，且核與被告戊○○於前開事件
      中陳稱：當時在辦公室簽名的只有我一人，當時謝再椗還沒有來，後來我簽好
      後謝再椗才上來等語（見同上準備程序筆錄）明顯不同，是自難據訴外人謝再
      椗所言，即為被告戊○○當日係簽名於白紙上之認定。再訴外人李壁常雖亦到
      庭證陳：系爭借款借據並非我所簽名，我與借款人楊貴美是鄰居，我不知道楊
      貴美有無向小港農會借四千四百萬元，也不知道我的名字為何會出現在借據上
      ，況借款當時，我已隨船出港了等語（見本院卷九十二年一月十五日言詞辯論
      筆錄），並經訴外人即李壁常之子李建全提出漁船出港申請書乙份為證，惟系
      爭借款由訴外人李文賓至森固保齡球館對保時，並非全體借款人及連帶保證人
      均到場，尚有一、二位未在場對保之情，已經證人李文賓陳明在卷（見本院卷
      九十一年十一月二十二日言詞辯論筆錄）；復參以訴外人李壁常自承系爭借據
      上之印章係其所有，且該印章於其出港時，業由其家人交予訴外人蔡榮添，然
      經本院詢以其家人為何會將於我國民情上相當重視之印章交予訴外人蔡榮添，
      其竟無法回答乙情（均見本院卷九十二年一月十五日言詞辯論筆錄），顯見訴
      外人李壁常所言應有隱瞞，是縱令認其於被告戊○○對保時，確實隨船出港，
      亦難據之而為其未曾對保且不知系爭借款之事之認定，且更難據之即為被告戊○○亦未確實對保之推論。
  (三)、至訴外人楊貴美雖於本院九十一年度重訴字第九六一號清償借款事件中證稱：
      是蔡慶源說他姪子有土地要轉到我的戶口內，我想是朋友不好意思拒絕才答應
      幫忙，過了約一個月，就有一名男子來我家說要載我去保齡球館，我去保齡球
      館時有十幾個人在那裡，除了蔡慶源外，其他人我都不認識，我待在那裡約沒
      十分鐘就又載我回家，我不識字，不會簽名，印章（指前開本院九十一年度重
      訴字第九六一號清償借款事件中之借據）不是我蓋的等語（見該事件卷九十一
      年十一月二十八日準備程序筆錄）。惟訴外人楊貴美於小港農會開立有帳號五
      —0000000—二號存款帳戶，八十四年四月二十五日其因自該帳戶中提
      領現金一百萬元，乃於小港農會信用部存戶提領現鈔登記簿上簽名具領，此有
      該小港農會信用部存戶提領現鈔登記簿存卷足參，而觀之該登記簿上「楊貴美
      」之簽名，核與系爭借款借款人「楊貴美」等字跡完全相符，顯見訴外人楊貴
      美證稱其不會簽名等語實屬有虛，是自難據其所言，即為前開事件中之借據等
      文件係遭偽造，或其於系爭借款並非真正借款人之認定。
  (四)、又被告戊○○曾為擔保訴外人楊順得向小港農會所借之六千六百萬元（即本院
      九十一年度重訴字第九五九號事件），而提供其名下之不動產設定抵押權予小
      港農會之情，有本院依職權向高雄市政府地政處新興地政事務所函調之該抵押
      權登記資料在卷可稽，雖被告戊○○否認該等文件上簽名及印章之真正，惟該
      等文件除「戊○○」及住址等字跡，係由代辦該抵押權設定之代書所書寫外，
      其上「戊○○」之印文，則係於小港農會核准貸款，並告知代書設定若干金額
      後，由代書填寫好文件送回小港農會再行蓋印，並非代書所蓋的等語，業經證
      人即代辦抵押權設定之代書廖美玲證述在卷（見本院九十二年二月二十一日言
      詞辯論筆錄）；另觀之該抵押權設定文件上之「戊○○」印文，又與前開由被
      告戊○○於八十六年五月二十七日親自向高雄市小港區戶政事務所請領之印鑑
      證明上「戊○○」印文完全相同，是該抵押權設定文件上有關被告戊○○之印
      章應屬真正無訛。前開抵押權設定文件上有關被告戊○○之印章既屬真正，而
      被告戊○○又未舉證證明其印章有遭人盜用之情事，則足認訴外人廖美玲於將
      前開抵押權設定文件送回小港農會後，係被告戊○○親自或授權他人用印，是
      被告戊○○辯稱其不知設定抵押權之事，洵無可取。
    綜上，被告戊○○既早已明知借款情事，而其辯稱於對保當時，係簽名於白紙之
    上，且借據、授信約定書及借款申請書等相關文件上之印章均非真正，其並無擔
    任系爭借款連帶保證人等語，又均無足採，則原告主張之事實，自堪信為真實。
六、按保證債務之所謂連帶，係指保證人與主債務人負同一債務，對於債權人各負全
    部給付之責任者而言，此就民法第二百七十二條第一項規定連帶債務之文義參照
    觀之甚明。而稱保證者，謂當事人約定，一方於他方之債務人不履行債務時，由
    其代負履行責任之契約。保證債務，除契約另有訂定外，包含主債務之利息、違
    約金、損害賠償及其他從屬於主債務之負擔，民法第七百三十九條、第七百四十
    條亦分別定有明文。再債權人得將債權讓與第三人。民法第二百九十四條第一項
    亦有明文。訴外人楊貴美向訴外人小港農會借用系爭四千四百萬元，被告乙○○
    、戊○○、丁○○就之既擔任連帶保證人，而系爭借款又因訴外人楊貴美自八十
    七年十一月十四日起即未再依約繳納利息，致喪失期限利益而視為到期，計尚欠
    本金四千四百萬及如主文所示之利息、違約金未為清償，該債權復經訴外人小港
    農會讓與原告，原告亦將該債權讓與情事通知被告，有如前述，則原告依債權讓
    與及連帶保證之法律關係，請求被告連帶給付四千四百萬元，及如主文所示之利
    息、違約金，即屬有據，應予准許。
七、被告戊○○雖請求本院向法務部調查局高雄市調查處函調小港農會貸款弊案之相
    關資料，惟該案件現既屬偵查中之案件，依偵查不公開原則，該案卷本院自無從
    調得；再被告戊○○固又聲請本院命原告提出八十九年十月間，訴外人楊貴美向
    小港農會就系爭借款申請緩期清償時，小港農會當時答覆之函文，惟業經原告否
    認曾有此情事，況小港農會於聲請對債務人核發支付命令經異議後，固因不繳納
    裁判費致其訴訟遭駁回，然此亦屬其是否為訴訟行為之權利，尚無得據之即認定
    小港農會必有同意訴外人楊貴美緩期清償之情事，是被告戊○○僅憑其主觀之臆
    測，即謂原告處必有小港農會於八十九年十月間答覆訴外人楊貴美申請緩期清償
    之函文，並要求提出，實屬無據。另兩造其餘主張、陳述及所提證據，因本件事
    證已臻明確，且核與判決結果無影響，爰不一一論述，附此敘明。
八、原告及被告戊○○各自陳明願供擔保，請准宣告假執行或免為假執行之宣告，經
    核均無不合，爰分別酌定相當擔保金額，予以准許。
九、結論：本件原告之訴為有理由，依民事訴訟法第三百八十五條第一項前段、第八
    十五條第二項、第三百九十條第二項、第三百九十二條，判決如主文。
中      華      民      國    九十二    年      三      月     十二     日
                              臺灣高雄地方法院民事第五庭
~B法      官  徐美麗
右為正本係照原本作成。
如不服本判決，應於送達後廿日內，向本院提出上訴狀並表明上訴理由，如於本判決
宣示後送達前提起上訴者，應於判決送達後十日內補提上訴理由書（須附繕本）。
中      華      民      國    九十二    年      三      月     十二     日
~B法院書記官  楊明月


司法院資訊處製作；財團法人民間司法改革基金會備份。
